【裁判字號】    96,訴,1064
【裁判日期】    970328
【裁判案由】    違章建築
【裁判全文】
高雄高等行政法院裁定
                                     96年度訴字第01064號
原      告  甲○○
被      告  臺南市政府
代  表  人  乙○○  市長
上列當事人間違章建築事件，原告不服內政部中華民國96年11月
2日台內訴字第0960105736號訴願決定，提起行政訴訟，本院裁
定如下：
    主  文
原告之訴駁回。
訴訟費用由原告負擔。
    理  由
一、按「人民因中央或地方機關之違法行政處分，認為損害其權
    利或法律上之利益，經依訴願法提起訴願而不服其決定，或
    提起訴願逾3個月不為決定，或延長訴願決定期間逾2個月不
    為決定者，得向高等行政法院提起撤銷訴訟。」行政訴訟法
    第4條第1項規定甚明。又所謂行政處分，依訴願法第3條第1
    項規定，係指中央或地方機關就公法上具體事件所為之決定
    或其他公權力之措施，而對外直接發生法律效果之單方行政
    行為。而依法令或本於法令之行政處分，負有行為義務，而
    不為者，得由該管行政官署或命第三人代執行之，向義務人
    追繳費用，行政執行法第29條亦有明文。是於行政執行程序
    中，依行政處分有作為或不作為義務之人，主管機關所為執
    行或代執行行為（行政執行法第27條第1項參照），核屬行
    政處分之實施行為；至於就此類依行政處分有作為或不作為
    義務之人，主管機關所為告誡行為（行政執行法第27條第2
    項參照），則係實施行政處分之觀念通知，屬行政法上之事
    實行為，並非行政處分。又按「行政處分係指中央或地方機
    關基於職權，就特定之具體事件所為發生公法上效果之單方
    行政行為，訴願法第3條第1項規定甚明。而所謂發生法律上
    效果係由該行政行為直接發生者，該行政行為始得構成行政
    處分。若為實現已確定行政處分之接續執行行為，不得認為
    係獨立之行政處分；．．．」最高行政法院89年度裁字第10
    91號裁定參照。
二、本件原告起訴意旨略謂：(一)內政部所為不受理之決定，無非
    依據訴願法第3條第1項：「本法所稱行政處分，係指中央或
    地方機關就公法上之具體事件所為之決定或其他公權力措施
    而對外直接發生法律效果之單方行政行為。」及同法第77條
    第8款：「訴願事件有左列各款情形之一者，應為不受理之
    決定：．．．八、對於非行政處分或其他依法不屬於訴願救
    濟範圍內之事項提起訴願者。」等規定。(二)惟內政部訴願決
    定所引上開法條是否適當，陳述意見如次：(1)本件為被告對
    於原告建築物認為係屬違章建築，命令（通知）原告限期拆
    除，否則即予強制拆除，此乃「地方機關之公權力措施而對
    外直接發生法律效果之單方行政行為」，何能謂非行政處分
    ？(2)被告對於原告所有建築物認為係屬違章建築而命令拆除
    ，既為行政處分，人民對於此種行政處分，法律又未規定對
    於此種行政處分不屬於訴願救濟範圍內之事項，原告自得提
    起訴願，況被告之處分書又明示原告如不服處分，得提起訴
    願，尤足證本件行政處分乃依法得提起訴願以謀救濟，否則
    被告何須示明原告不服處分得向內政部提起訴願？(三)至內政
    部訴願決定認為本件違章建築之拆除處分係被告民國94年10
    月20日南市工使字第09431081520號處分，業經確定，故被
    告96年4月18日南市工建字第09631031110號函並非發生另一
    法律效果之行政處分，不得認為係獨立之行政處分，自不得
    對之提起訴願乙節；查本件行政處分係依據被告修正之「台
    南市政府執行違章建築取締措施」，該修正之取締措施頒布
    於95年12月7日，足見94年10月20日之行政處分與96年4月18
    日之行政處分所依據之法令並不相同，各為獨立之行政處分
    ，且分別發生不同之法律效果，訴願決定未察及此，誤認兩
    者為同一個行政處分，後者不另發生法律效果云云，顯屬未
    當。若後者果未發生獨立之法律效果，被告何以明示原告若
    不服該處分得於法定期間向內政部提起訴願等語，為此訴請
    撤銷訴願決定及原處分云云。
三、經查，原告未經申請許可，擅自於所有臺南市○○街41號4
    層建物後側法定空地增建5層高度約15公尺，面積約300平方
    公尺RC造之違章建築，經被告所屬工務局勘查屬實，乃以92
    年2月13日南工局使第0000000000號違章建築認定暨限期改
    善通知單通知原告略以，系爭違章建築經勘查，依法不得補
    辦建造執照手續，應執行拆除，並請於92年2月21日前自行
    拆除恢復原狀；又原告另於系爭建物頂層擅自增建3層高度
    約9公尺，面積約158平方公尺RC造之違章建築部分，亦經原
    處分機關勘查屬實，以94年10月20日南市工使字第09431081
    520號違章建築拆除處分書通知原告略以，系爭違章建築經
    勘查，依法不得補辦建造執照手續，應執行拆除，並請於94
    年10月29日前自行拆除恢復原狀。嗣被告以96年4月18日南
    市工建字第09631031110號函通知原告以：「台端擅自於本
    市○區○○街41號建築物頂層增建3層違章建築，前經本府
    工務局以94年10月20日南市工使字第09431081520號函核判
    違建處分在案，因上開違建情節係屬『臺南市政府執行違章
    建築取締措施』之優先執行拆除對象，準此，將公開招標委
    外辦理拆除，請於96年4月24日決標前事先自行拆除恢復原
    狀報核，逾期未自行改善時，本府將依建築法第86條規定強
    制執行拆除。」等情，有系爭房屋使用執照存根、被告所屬
    工務局92年2月13日南工局使字第0000000000號違章建築認
    定暨限期改善通知單、被告94年10月20日南市工使字第0943
    1081520號違章建築拆除處分書、96年4月18日南市工建字第
    09631031110號函等附於原處分卷及訴願卷可憑，洵堪認定
    。足認被告前揭工務局92年2月13日南工局使字第092300363
    6號違章建築認定暨限期改善通知單、94年10月20日南市工
    使字第09431081520號違章建築拆除處分書始屬對原告直接
    發生公法上效果之行政處分。原告如認被告上開評定違章建
    築之處分違法並損及其權益，自應就上開2行政處分，循行
    政爭訟途徑謀求救濟，始為正辦。至被告再以96年4月18日
    南市工建字第09631031110號函，就被告94年10月20日南市
    工使字第09431081520號違章建築拆除處分書（即評定原告
    所有東區○○街41號建築物頂層增建3層為違章建築者）內
    容，通知原告應於96年4月24日前自行拆除完畢，否則即予
    強制執行拆除等語，其內容僅屬實施被告94年10月20日南市
    工使字第09431081520號違章建築拆除行政處分前之告誡行
    為，亦即係被告為實現前已確定行政處分之接續執行行為，
    此自該函文義亦明，揆諸前揭說明，該告誡通知自非行政處
    分，原告本不得對之提起訴願或行政訴訟，以謀救濟，原告
    主張該函為被告對於原告建築物認為係屬違章建築，命令（
    通知）原告限期拆除，否則即予強制拆除，乃地方機關之公
    權力措施而對外直接發生法律效果之單方行政行為云云，核
    有誤解。至原告所指「台南市政府執行違章建築取締措施」
    乃被告鑒於該市既存違建數量龐大，違建情節輕重不一，為
    能達到加強處理既存違建及遏止新違建之增加，以維護公共
    安全、公共交通、公共衛生及市容觀瞻目的乃訂定拆除執行
    基本原則，供安排執行拆除順序之依據，此觀該取締措施規
    定可明；亦即，該取締措施僅作為安排執行拆除業經認定為
    違章建築之順序依據，尚非認評定違章建築之法令依據，原
    告主張系爭通知執行拆除函文係依據被告95年12月7日修正
    之「台南市政府執行違章建築取締措施」，與被告94年10月
    20日南市工使字第09431081520號違章建築拆除行政處分所
    依據之法令並不相同，各為獨立之行政處分，且分別發生不
    同之法律效果云云，亦有誤解。又被告系爭96年4月18日南
    市工建字第09631031110號函說明欄第二段，雖載稱「台端
    對本處分書之處分如有不服，請於處分書送達之次日起，30
    日內繕具訴願書並檢附本函，經由本府向內政部訴願。」等
    語；然系爭函文並非行政處分，已敘明如上，則被告於該函
    文所為上開教示自屬錯誤，該項錯誤僅生被告應予更正效果
    ，並不因而影響被告上開函文非行政處分之性質，原告執以
    提起本件行政訴訟，顯非合法。因之，訴願決定以系爭函文
    非屬行政處分，不得對之提起訴願為由，予以不受理之決定
    ，於法洵無不合。從而，原告提起本件撤銷之訴，顯非合法
    ，應予駁回。又依程序不合，實體不究之原則，原告其餘實
    體之主張，自無庸再予斟酌，併此說明。
四、據上論結，本件原告之訴為不合法，依行政訴訟法第107條
    第1項第10款、第104條、民事訴訟法第95條、第78條，裁定
    如主文。
中    華    民    國    97    年     3    月   28     日
              高雄高等行政法院第二庭
                          審判長法官  江  幸  垠
                                法官  戴  見  草
                                法官  簡  慧  娟
以上正本係照原本作成。
如不服本裁定，應於裁定送達後10日內以書狀敘明理由，經本院
向最高行政法院提出抗告（須按對造人數附具繕本）。
中    華    民    國    97    年     3    月   28     日
                              書記官  蔡  玫  芳


司法院資訊處製作；財團法人民間司法改革基金會備份。
